【裁判字號】    95,訴,12
【裁判日期】    950301
【裁判案由】    洗錢防制法
【裁判全文】
臺灣宜蘭地方法院刑事判決                95年度訴字第12號
公  訴  人  臺灣宜蘭地方法院檢察署檢察官
被      告  乙○○
上列被告因洗錢防制法案件，經檢察官提起公訴（94年度偵緝字
第209號），本院判決如下：
    主  文
乙○○幫助意圖為自己不法之所有，以詐術使人將本人之物交付
，累犯，處有期徒刑肆月，如易科罰金以參佰元折算壹日。
    事  實
一、乙○○前曾於民國（下同）九十三年間，因違反毒品危害防
    制條例案件，經本院於九十三年十月二十二日判處有期徒刑
    四月，如易科罰金以三百元折算一日確定，於九十三年十二
    月二十七日入監服刑，於九十四年三月二十四日徒刑執行完
    畢出監。仍不知悔悟，在預見將以自己名義在金融機構開設
    帳戶並交付存摺、提款卡給不詳身分者使用，將有助於不法
    者從事詐欺取財等非法犯行之用，竟在不違背本意下，基於
    幫助他人財產犯罪之不確定故意，於九十四年七月二十五日
    中午十二時許，至位於宜蘭縣羅東鎮○○路二八六號台北富
    邦商業銀行股份有限公司（以下簡稱台北富邦銀行）羅東分
    行申設帳號000000000000號帳戶，並辦理提款
    卡，經完成開戶後，隨即於不詳時地，將該帳戶之存摺、提
    款卡（包括提款卡密碼）等物交由某一姓名年籍不詳之成年
    男子，供其詐騙後領取不法犯罪所得之財物使用。嗣該不詳
    姓名年籍男子即基於意圖為自己不法所有之犯意，於同年八
    月十二日下午二時許，撥打電話予甲○○，偽稱甲○○之友
    人「阿寶」向地下錢莊借錢，遭暴力討債，情況急迫，要向
    其借款新台幣（下同）二萬元，致甲○○誤信為真而陷於錯
    誤，即依指示至臺北富邦銀行中壢分行，從該分行設置之自
    動櫃員機，轉帳二萬元至乙○○提供之上開臺北富邦銀行羅
    東分行帳戶內，旋即將甲○○匯入上開帳戶內之款項提領一
    空。後經甲○○查證後發覺受騙報警處理，始循線得知上情
    。
二、案經宜蘭縣警察局羅東分局報請臺灣宜蘭地方法院檢察署檢
    察官偵查起訴。
    理  由
一、訊據被告乙○○雖不否認被害人甲○○有於九十四年八月十
    二日下午將二萬元款項匯至其所有上開台北富邦銀行羅東分
    行帳戶，後被人提領一空等情，惟被告矢口否認伊有提供上
    開台北富邦銀行羅東分行帳戶存簿、提款卡（含密碼）等物
    給他人，而幫助他人詐欺之犯罪情事，並辯稱：伊係因工作
    需要，母親要其開戶，伊於九十四年七月二十五日恰巧在羅
    東，便至台北富邦銀行羅東分行開戶，當日領取存摺、提款
    卡後，即將上開帳戶存簿、提款卡及密碼等物放在車內，隔
    二、三天後，車子在員山拋錨，因車子老舊打算報廢，即未
    請修車廠修理，後來約一個月後，家人想到始要伊去處理車
    子，才發現車子已被破壞，車內的東西全部不見，可能因此
    而遭冒用，伊未將上開存簿、提款卡等物交給別人使用，或
    販售上開存簿及金融卡云云。
二、然查：
（一）被告確有於九十四年七月二十五日中午十二時許，至位於
      宜蘭縣羅東鎮○○路二八六號台北富邦商業銀行羅東分行
      申設帳號000000000000號帳戶，並領用提款
      卡，此有台北富邦銀行羅東分行九十四年八月二十四日北
      富銀羅字第９４０７０號函暨被告申設上開帳戶之印鑑卡
      資料影本在卷可稽。另於九十四年八月十二日下午二時許
      ，有自稱「阿寶」之不詳姓名年籍之成年男子撥打電話予
      被害人甲○○，偽稱甲○○之友人「阿寶」向地下錢莊借
      錢，遭暴力討債，情況急迫，要向甲○○借款二萬元，致
      甲○○誤信為真而陷於錯誤，即依指示至臺北富邦銀行中
      壢分行，從該分行設置之自動櫃員機，轉帳二萬元至被告
      提供之上開臺北富邦銀行羅東分行帳戶內，嗣上開帳戶內
      之款項旋即遭提領一空，而向甲○○詐欺取財得逞等情，
      亦據被害人甲○○於警訊指述甚詳（按該被害人甲○○於
      警詢中之陳述，被告及檢察官於審判程序均同意作為證據
      ，依刑事訴訟法第一百五十九條之五第一項規定，自有證
      據能力），且有台北富邦銀行羅東分行所提供之被告上開
      帳戶「存提明細」一件附卷可資比對。足徵被害人甲○○
      於警詢中所為之指述，應屬可信。
（二）被告雖以前開情詞置辯並否認犯罪，惟查：
  １、本案被告雖於九十四年十月十三日、九十四年十月二十八
      日檢察官偵訊時，供述：「存摺、提款卡於七、八月在新
      城附近不見，過了很久才知道遺失。」、「我想讓我爸爸
      把錢存到我的帳號」云云（見臺灣宜蘭地方法院檢察署９
      ４年度偵緝字第２０９號偵查卷宗第十三頁、第十四頁、
      第二十六頁），嗣於本院行準備程序及審理中時，始為上
      述：因工作需要始申設上開帳戶，上開帳戶存摺、提款卡
      申設完成後即放在車內，因為車子拋錨要報廢，均未注意
      ，後來去處理車子才發現存摺等物不見，是帳戶被竊，不
      知被用來詐騙之辯解（見本院卷宗第十七頁、第六十六頁
      ）。惟據被告自承：發現帳戶存摺、提款卡（含密碼）被
      竊後，並未前往銀行掛失存摺、提款卡並申請補發，亦未
      報案失竊等情，而依被告所稱或因要讓爸將錢存入、或因
      工作需要而申設上開帳戶之緣由若屬實，均顯見被告係有
      申設帳戶之需求，則其焉有將申設完成之帳戶存摺、提款
      卡連同密碼一併置於已拋錨待修之車內且歷經一個月均不
      予取回使用之理？且既有申設帳戶使用之需求，何以於發
      現遭竊後亦未前往銀行申請補發帳戶？足徵其上開帳戶存
      摺、提款卡（含密碼）是否確有遭竊或遺失之情，本有可
      疑。又依上開帳戶之存提明細所示（見宜蘭縣警察局羅東
      分局警羅刑字第０９４００２０７６７號偵查卷第五、六
      頁），該帳戶於九十四年七月二十五日開戶後，自同年八
      月三日起即有多筆存款及提款之紀錄，而依上所述，被害
      人甲○○遭詐騙之時間為八月十二日，被告既亦自承未曾
      使用上開帳戶，顯見於被告申設上開帳戶後未久，該帳戶
      之存摺、提款卡（含密碼）即為該實施詐欺取財之正犯所
      掌握為犯罪之工具並多次使用，再本件又查無實據可認被
      告上開帳戶、提款卡確遺失或遭竊，是被告上開所供，經
      核應與事實不符，要難採信。
  ２、又佐以目前詐欺集團或行騙之人蒐購或使用人頭帳戶做為
      出入帳戶，並以提款卡提領詐騙所得，以逃避檢警之追緝
      ，乃眾所周知之事實，而詐欺集團或行騙之人欲以提款卡
      提領詐騙所得，必然須知悉該提款卡之密碼，否則無法取
      款，乃當然之理，準此，詐欺集團或行騙之人所使用之存
      摺，一定係經過該存摺所有權人同意渠等使用，並告知提
      款卡之密碼，渠等方能確保該存摺所有權人不會在受騙者
      匯入款項後，突然將該帳戶或提款卡掛失止付，致渠等無
      法領款，換言之，詐欺集團或行騙之人不可能任意使用拾
      得或未經所有權人同意渠等使用之存摺或提款卡作為詐欺
      轉帳帳戶，以免屆時無法領取詐欺金額，灼然甚明，據此
      ，足認被告應於其上開帳戶申設完成並領取提款卡後，即
      將前開存摺、提款卡自行交付予不詳之人使用乙節，已無
      疑義。
（三）復參以金融機構之帳戶為個人理財之工具，為便利大眾使
      用此一理財工具，以資活絡資金供需，目前對於申請開設
      金融帳戶並未設有任何特殊限制，一般民眾皆能自由申請
      開戶，並得同時在不同金融機構申請多數存款帳戶使用。
      依一般人之社會生活經驗，倘係經由合法管道之收入或支
      出，其於金融帳戶之存款及提領，本可自行向金融行庫開
      立帳戶後使用，殊無大費周章使用他人帳戶之必要，被告
      係成年人，對上開事項自無不知之理。由此可見被告對於
      前開不詳成年男子使用其帳戶，係用以實施詐欺或不法犯
      行，當可預見，且對於前開不詳之人利用其帳戶向人詐取
      財物，並無違背其本意，而有幫助他人使用其帳戶遂行財
      產詐欺犯罪之未必故意存在。職是，被告主觀上應具有幫
      助他人詐取財物之不法犯意甚明。
（四）綜上所述，被告前揭所辯無非為事後卸責之詞，不足採信
      ，本件事證明確，被告犯行堪以認定。
三、被告交付前開存摺及提款卡（含密碼）予他人使用，顯見被
    告對前開被害人甲○○遭詐騙之犯罪事實，預見其發生，而
    其發生並不違背其本意，已如前述，依刑法第十三條第二項
    之規定，亦應以故意論。且被告係以幫助他人犯罪之意思而
    參與前開詐欺取財犯罪，其所參與者僅係提供前開存摺及提
    款卡等資料，亦即參與犯罪構成要件以外之行為，應為詐欺
    取財之幫助犯。又上開年籍姓名均不詳之成年男子基於意圖
    為自己不法所有之犯意，對被害人甲○○詐騙金錢，核該男
    子所犯，係刑法第三百三十九條第一項之詐欺取財罪。而被
    告提供前開存摺及提款卡供渠為詐欺工具，核其所為，係犯
    刑法第三十條第一項、第三百三十九條第一項之幫助詐欺取
    財罪。被告幫助他人犯罪，係從犯，應依刑法第三十條第二
    項之規定，減輕其刑。公訴意旨雖認被告所為係犯幫助常業
    詐欺之行為人掩飾因自己重大犯罪所得財物之洗錢防制法第
    九條第一項洗錢罪之幫助犯。惟按洗錢防制法之制定，旨在
    防止特定重大犯罪不法所得之資金或財產，藉由洗錢行為，
    諸如經由各種金融機關或其他交易管道，轉換成為合法來源
    之資金或財產，切斷資金與當初犯罪行為之關連性，隱匿犯
    罪行為或該資金不法來源或本質，使偵查機關無法藉由資金
    之流向追查犯罪行為人，其所保護之法益為國家對特定重大
    犯罪之追訴及處罰。又洗錢行為係指行為人為掩飾或隱匿自
    己重大犯罪所得財物或財產上之利益（洗錢防制法第二條第
    一款），或行為人掩飾、收受、搬運、寄藏、故買或牙保他
    人因重大犯罪所得財物或財產上之利益（同法第二條第二款
    ）。除利用不知情之合法管道（如金融機關）為之外，其他
    使所得財物或利益之來源合法化，或改變該財物或利益之本
    質，以避免追訴處罰之掩飾、藏匿犯特定重大犯罪所得財產
    或利益之行為均屬之。若非先有犯罪所得或利益，再加以掩
    飾或隱匿，而係取得犯罪所得或利益之犯罪手段，或未合法
    化犯罪所得或利益之來源，而能一目了然來源之不法性，即
    非洗錢防制法所規範之對象。經查本件係不詳姓名年籍成年
    男子，利用被告所提供之帳戶，將詐欺所得之款項直接匯入
    該帳戶，上開不詳姓名成年男子要求被害人甲○○將金錢匯
    入被告提供之帳戶之行為，本即係該詐欺集團為實施其詐欺
    行為之犯罪手段，並非於取得財物後，另為掩飾、隱匿其詐
    欺所得之行為，亦非被告於該不詳姓名成年男子實施詐欺犯
    罪取得財物後，另由被告為之掩飾、隱匿行為，此自被害人
    甲○○接獲偽稱係友人「阿寶」者之電話後，直接依指示至
    自動櫃員機以轉帳方式將金錢匯入被告上開帳戶內等情可得
    而知。且偵查機關得藉由被害人甲○○將款項匯入被告帳戶
    等情，一目瞭然資金來源之不法性，並得以追查資金之流向
    ，資金與當初犯罪行為之關連性並未被切斷，與「掩飾」、
    「隱匿」之性質亦有不符，核與洗錢防制法第二條規定之洗
    錢行為構成要件有間，尚不能認被告涉犯洗錢防制法第九條
    之罪，被告所為應如前述，係涉犯刑法第三十條第一項、第
    三百三十九條第一項之幫助詐欺取財罪，公訴意旨所指尚有
    未洽，惟本件基本事實同一，本院自應予審理，並變更起訴
    法條。又被告有如事實欄所載之犯罪科刑及執行情形，有臺
    灣高等法院被告前案紀錄表在卷可稽，其於前案九十四年三
    月二十四日徒刑執行完畢出監後之五年內再犯本件有期徒刑
    以上之罪，為累犯，應依刑法第四十七條規定加重其刑，並
    與前揭幫助犯減輕其刑部分先加重後減輕之。爰審酌被告犯
    罪之動機、目的、犯罪手段尚稱平和、提供帳戶供犯罪使用
    ，嚴重破壞犯罪查緝、社會治安及金融秩序、對被害人所生
    之損害及犯後之態度等一切情狀，量處如主文所示之刑，並
    諭知易科罰金之折算標準，以資懲儆。
據上論斷，應依刑事訴訟法第二百九十九條第一項前段、第三百
條，刑法第三十條第一項、第二項，第三百三十九條第一項、第
四十七條、第四十一條第一項前段，罰金罰鍰提高標準條例第一
條前段、第二條，判決如主文。
本案經檢察官陳嘉瑜到庭執行職務
中    華    民    國    95    年    3    月     1     日
                  刑事第四庭  審判長法  官  林惠玲
                                    法  官  郭淑珍
                                    法  官  劉家祥
以上正本證明與原本無異。
如不服本判決，應於判決送達後10日內，向本院提出上訴狀。（
需附繕本）
                                    書記官  林慶生
中    華    民    國    95    年    3     月    2     日
附錄法條：
中華民國刑法第30條(從犯及其處罰)
幫助他人犯罪者，為從犯。雖他人不知幫助之情者，亦同。
從犯之處罰，得按正犯之刑減輕之。
中華民國刑法第339條(普通詐欺罪)
意圖為自己或第三人不法之所有，以詐術使人將本人或第三人之
物交付者，處5年以下有期徒刑、拘役或科或併科1千元以下罰金
。
以前項方法得財產上不法之利益或使第三人得之者，亦同。
前二項之未遂犯罰之。


司法院資訊處製作；財團法人民間司法改革基金會備份。
